臺灣桃園地方法院民事判決
109年度訴字第2182號
原      告  張阿松  
訴訟代理人  甘義平律師
            張志豪  
被      告  張鎮安  

訴訟代理人  范瑋峻律師
上列當事人間請求返還不當得利等事件，經本院於民國110年12
月23日言詞辯論終結，判決如下：
    主     文
一、被告應給付原告新臺幣柒拾參萬伍仟元，及自民國一○九年
    五月十九日起至清償日止，按年息百分之五計算之利息。
二、被告自民國一○九年四月一日起，至停止對如附表所示增建
    物為占有使用收益之日止，按月給付原告新臺幣貳萬玖仟壹
    佰陸拾柒元，暨分別自次月一日起算至清償日止按年息百分
    之五計算之利息。
三、原告其餘之訴駁回。　　
四、訴訟費用由被告負擔百分之三十，餘由原告負擔。
五、本判決原告勝訴部分得假執行；但被告如分別以新臺幣柒拾
    參萬伍仟元、到期金額之全額就本判決第一項、第二項預供
    擔保，得免為假執行。
六、原告其餘假執行之聲請駁回。
    事實及理由
一、原告主張：
  ㈠被告係伊胞兄，桃園市○○區○○段00地號土地（下稱系爭土地
    ），暨其上同段6375建號建物（下稱系爭建物，合稱系爭房
    地），及該建物後方未辦保存登記如附表所示之1至2樓增建
    物（下稱系爭1至2樓增建物）、焚化爐增建物（下稱系爭焚
    化爐，與上開1至2樓增建物合稱系爭增建物），原係兩造所
    共有，權利範圍各1/2，嗣被告於民國107年3月間，將系爭
    房地之應有部分各2,462分之80贈與移轉予訴外人即其妻羅
    瑞蘭，被告僅餘應有部分2,462分之1,151，再由羅瑞蘭對兩
    造提起分割共有物訴訟，經本院107年度訴字第2479號判決
    確定，認如系爭增建物之應有部分比例與系爭房地相同。
　㈡系爭1至2樓增建物自102年間興建完成後，主要係規劃為6間
    安靈室，再連同系爭焚化爐出租予殯葬業者或往生者家屬使
    用，藉以收取租金。伊以自己名義獨資設立英豐企業社，並
    對外以「英豐園」名義進行交易，主要從事上述之殯葬場所
    出租業務。伊雖係英豐企業社負責人，惟基於兄弟間之信賴
    ，曾將系爭增建物之出租及收租事宜，委由被告統籌管理帳
    目、分配收益，然伊於105年10月間對被告終止上開委任事
    務。106年2月至107年3月間，被告雖仍有將系爭增建物部分
    營收交予伊，惟自107年4月起未再交付伊應得之營收。兩造
    於107年9月25日起將系爭1至2樓增建物中之某間安靈室作為
    共同之置物間，然其餘之5間安靈室及系爭焚化爐，仍係由
    被告單獨使用收益迄今。
　㈢依被告提供予伊106年2月至107年3月之月營收報表，系爭增
    建物每月營收扣除相關支出後平均盈餘為新臺幣（下同）23
    萬2,191元，是往後之每月營收亦應比照計算。107年4月1日
    至同年9月25日近6個月期間，合計盈餘為139萬3,145元（計
    算式：23萬2,191元×6個月＝139萬3,146元）；107年9月25日
    至109年3月31日近18個月期間，因其中1間安靈室作為置物
    間未出租，以使用率6分之5計算，盈餘應為348萬2,862元（
    計算式：23萬2,191元×18個月×5/6＝348萬2,865元），依伊
    於系爭增建物2分之1應有部分之權利，被告應給付伊243萬8
    ,003元【計算式：（139萬3,145元＋348萬2,862元）×1/2＝24
    3萬8,003元】。又被告於109年4月1日後仍持續使用收益系
    爭增建物，故每月仍應依上開平均盈餘23萬2,191元，以使
    用率5/6之半數計算即9萬6,746元（計算式：23萬2,191元×5
    /6×1/2＝9萬6,746元）給付予伊，併各自次月1日起算之法定
    利息，直至被告停止對系爭增建物為使用收益之日止。
　㈣綜上所述，被告未得系爭增建物之共有人全體同意，即單獨
    就共有物之全部為使用收益，就逾越其應有部分範圍之使用
    收益，自應依不當得利之規定返還予伊，且由被告提出系爭
    增建物之續約租約，足見被告客觀上有將共有物據為己用之
    事實，主觀上有侵占之故意存在，爰依民法第第179條、第1
    84條第1項前段規定，請求擇一為有利於伊之判決，並聲明
    ：⒈被告應給付原告243萬8,003元，暨自起訴狀繕本送達翌
    日起至清償日止，按年息百分之5計算之利息。⒉被告應自10
    9年4月1日起，至停止對如附表所示增建物為占有使用收益
    之日止，按月給付原告9萬6,746元，暨分別自次月1日起算
    至清償日止按年息百分之5計算之利息。⒊願供擔保請准宣告
    假執行。
二、被告則以：伊為系爭增建物之共有人，自得按其應有部分使
    用該建物。伊縱有逾越應有部分就共有物為使用收益乙節，
    亦僅係將該共有物出租予訴外人行泰企業有限公司（下稱行
    泰公司），並無任何使用或營業行為等行為，僅係每月收取
    租金3萬2,000元（下稱系爭租約）。原告稱依兩造過去共同
    經營之營收報表，平均月盈餘有23萬2,191元，然該數額未
    扣除員工薪資、電話費、網路費、修繕費及其他雜支等開銷
    ，原告主張之過去盈餘顯有不實。另關於行泰公司之每月營
    收報表資料，因涉第三人公司之營業秘密範圍，與伊無涉，
    伊亦無權提出等語，資為抗辯，並聲明：㈠原告之訴與假執
    行之聲請均以駁回。㈡如獲不利判決，願供擔保免為假執行
    。
三、本院之判斷：
　  原告主張兩造為兄弟關係，系爭房地及增建物原為兩造所共
    有，權利範圍各2分之1，嗣於107年3月間，被告將系爭房地
    之應有部分各2,462分之80贈與移轉予其配偶即羅瑞蘭（比
    例如附表所示），再由羅瑞蘭對兩造提起分割共有物訴訟，
    經本院另案以107年度訴字第2479號判決變價分割確定，就
    系爭增建物之應有部分比例，認定與系爭房地相同等情，業
    據原告提出土地登記謄本、建物登記謄本、本院107年度訴
    字第2479號民事判決書等為佐（見壢司調卷第13至18頁、第
    22至26頁），且為兩造所不爭執，堪信屬實。至原告主張被
    告應返還不當得利或賠償損害乙節，則為被告所否認，並以
    情詞置辯。經查：
  ㈠按無法律上原因而受利益，致他人受損害者，應返還其利益
    ，民法第179條前段定有明文。又依不當得利之法則請求返
    還不當得利，以無法律上之原因而受有利益，致他人受有損
    害為要件，故其得請求返還之範圍應以對方所受之利益為度
    ，非以請求人所受損害若干為準，無權占有他人土地，可能
    獲得相當於租金之利益為社會通常之觀念（最高法院61年台
    上字第1695號判例意旨參照）。又各共有人按其應有部分，
    對於共有物之全部雖有使用收益之權。惟共有人對共有物之
    特定部分使用收益，仍須徵得他共有人全體之同意，非謂共
    有人得對共有物之全部或任何一部分有自由使用收益之權利
    。如共有人不顧他共有人之利益，而就共有物之全部或一部
    任意使用收益，即屬侵害他共有人之權利。共有人如逾越其
    應有部分之範圍為使用收益，所受超過之利益，即為不當得
    利，應就其占用範圍，按其逾越應有部分比例計算其所得之
    不當得利（最高法院62年台上字第1803號號判例及84年度台
    上字第2808號判決意旨參照）。
　㈡原告主張被告自107年4月起未再給付系爭增建物應得之營收2
    分之1，被告則辯稱僅於108年1月1日起將系爭增建物出租與
    行泰公司，其並無使用或營業系爭增建物，此部分原告提出
    台灣電力公司歷史電子帳單明細，系爭增建物自107年4月至
    同年12月之電費均有正常繳納，繳納之金額最低亦有1萬8,0
    00餘元，電費之用戶名稱雖係原告，惟所留通訊地址卻係被
    告之戶籍地址（見本院卷第45頁背面至50頁），是原告稱被
    告於107年4月1日後，仍繼續使用收益系爭增建物，應堪屬
    實。
　㈢又被告雖自承其自108年1月1日起，將系爭增建物以3萬2,000
    元出租與行泰公司，並提出房屋租賃契約書、各類所得扣繳
    暨免扣繳憑單等為憑（見本院卷第85至87頁、第149頁、第2
    75至278頁），惟縱認上開系爭租約屬實，惟共有物之出租
    ，係屬管理行為，依民法第820條第1項規定，除契約另有訂
    定外，應以共有人過半數及其應有部分合計過半數之同意行
    之，是被告與其配偶應有部分為總計為2分之1，未過半數，
    是被告將系爭增建物出租予行泰公司，對原告不生效力，自
    不待言。
　㈣從而，本件被告逾越其應有部分之範圍使用收益時，即係超
    越其權利範圍而為使用收益，其所受超過利益，即屬不當得
    利，是原告依不當得利之法律關係，請求被告給付占有如附
    表所示增建物所得之不當得利，依前開說明，核屬有據。
　㈤再者，原告固主張106年2月至107年3月間，營業使用系爭增
    建物每月平均有23萬2,191元之盈餘，是其因被告不當得利
    行為所致生相當租金之損害，應以每月23萬2,191元計算等
    語，然原告依不當得利之法則請求被告返還不當得利時，其
    得請求返還之範圍，應以對方（即被告）所受之利益為限，
    非以請求人（即原告）所受損害若干為準。則原告主張106
    年2月至107年3月間之營業使用系爭增建物，而每月平均有2
    3萬2,191元之盈餘乙事，縱認屬實，僅能證明系爭增建物於
    106年2月至107年3月間之每月平均有23萬2,191元之盈餘，
    無法推定被告自107年4月起，每月會有23萬2,191元盈餘，
    是原告主張依106年2月至107年3月月營收報表，請求被告賠
    償所失利益，顯屬無據，應無可採。
　㈥復按當事人已證明受有損害而不能證明其數額或證明顯有重
    大困難者，法院應審酌一切情況，依所得心證定其數額，民
    事訴訟法第222條定有明文。本院審酌兩造均自陳另有3間店
    面為兩造共有，且與附表所示增建物距離相近，單間租金收
    益為每月3萬5,000元等情（見本院卷第146頁），而附表所
    示增建物共有2層樓，以每層每月3萬5,000元計算，認被告
    所受利益應為每月7萬元（計算式：3萬5,000元x2=7萬元）
    。是107年4月1日至同年9月25日近6個月期間（取整月計算
    ，下同），被告受有系爭增建物之利益合計為42萬元（計算
    式：7萬元×6個月＝42萬元）；107年9月25日至109年3月31日
    近18個月期間，原告主張其中1間安靈室作為置物間未出租
    ，故以使用率6分之5計算，被告受有系爭增建物之利益合計
    為105萬元（計算式：7萬元×18個月×5/6＝105萬元），依原
    告持有系爭增建物2分之1應有部分之權利，被告應給付原告
    73萬5,000元【計算式：（42萬元＋105萬元）×1/2＝73萬5,00
    0元】。又被告於109年4月1日後仍持續使用系爭樓增建物，
    故被告自109年4月1日起，每月受有系爭增建物7萬元之利益
    ，原告部分則以使用率5/6之半數計算即2萬9,167元（計算
    式：7萬元×5/6×1/2＝2萬9,167元，小數點以下四捨五入）。
    是原告請求被告返還自107年4月1日起109年3月31日止之不
    當得利為73萬5,000元，及自109年4月1日起至停止對如附表
    所示增建物為占有使用收益之日止，按月給付原告2萬9,167
    元，應屬有據，逾此範圍，則無理由。
四、綜上所述，原告依不當得利法律關係，請求被告給付⑴73萬5
    ,000元及自起訴狀繕本送達翌日即109年5月19日起至清償日
    止，按年息5%計算之利息，⑵及自109年4月1日起至停止對如
    附表所示增建物為占有使用收益之日止，按月給付原告2萬9
    ,167元，暨分別自次月一日起算至清償日止按年息百分之5
    計算之利息，為有理由，應予准許；逾上開範圍之請求，為
    無理由，應予駁回。
五、至本件原告勝訴部分，兩造分別陳明願供擔保請准宣告假執
    行或免為假執行，惟按所命給付之金額或價額未逾50萬元之
    判決，法院應依職權宣告假執行，民事訴訟法第389 條第1
    項第5 款定有明文，是被告應給付之金額均未逾50萬元，揆
    諸前開之規定，本院爰依職權宣告假執行，原告就該部分陳
    明願供擔保聲請宣告假執行，僅係促請法院上開職權宣告之
    發動，本院就此部分不另為准駁之諭知，另酌定被告供所定
    金額之擔保後，得免為假執行。至原告敗訴部分，因其訴業
    經駁回，故該部分之假執行聲請已失所附麗，爰併予駁回。
六、本件事證已臻明確，兩造其餘之攻擊或防禦方法及所用之證
    據資料，經本院斟酌後，認均不足以影響本判決之結果，爰
    不逐一論列，附此敘明。
七、據上論結，本件原告之訴為一部有理由、一部無理由，依民
    事訴訟法第79 條，判決如主文。
中　　華　　民　　國　　111 　年　　1 　　月　　24　　日
                  民事第一庭　法　官　紀榮泰
正本係照原本作成。
如對本判決上訴，須於判決送達後二十日內向本院提出上訴狀。
如委任律師提起上訴者，應一併繳納上訴審裁判費。
中　　華　　民　　國　　111 　年　　1 　　月　　24　　日
                              書記官  郭力瑜

附表：
編號 增建物名稱 坐落基地及位置 面積 共有權利人及權利範圍 1 1至2樓增建物 坐落桃園市○○區○○段00地號土地中間，連接於同段6375建號建物後方。 334.0629坪 羅瑞蘭（80/2,462） 張鎮安（1,151/2,462） 張阿松（1/2） 2 焚化爐增建物 坐落桃園市○○區○○段00地號土地東南方。 4.1745坪 羅瑞蘭（80/2,462） 張鎮安（1,151/2,462）張阿松（1/2）